【裁判字號】    89,重訴,138
【裁判日期】    900928
【裁判案由】    給付工程款
【裁判全文】
臺灣苗栗地方法院民事判決  八十九度重訴字第一三八號
    原      告    丙○○
    訴訟代理人    江錫麒律師
    被      告    交通部公路局第二區工程處
    法定代理人    甲○○
    訴訟代理人    施志明律師
    複  代理人    乙○○
右當事人間請求給付工程款事件，本院判決如左：
    主      文
被告應給付原告新台幣肆佰玖拾陸萬陸仟壹佰零伍元及自民國九十年二月二十八日起
至清償日止，按週年利率百分之五計算之利息。
訴訟費用由被告負擔。
    事      實
甲、原告方面：
一、聲明：求為判決如主文所示。
二、陳述：
（一）在工程進行中，如果承包商發生財務狀況不佳、違約或其他不良情況而無法繼
      續履行契約進行施工或有影響工程進行之虞時，由於終止承包商之契約而重新
      將工程發包，非但曠日廢時影響進度，且重新發包之價格可能超出原包價甚多
      ，造成業主之損失；業主為使承包商之小包、工人繼續施工或供應商繼續供給
      材料，以便工程能夠順利進行並預防承包商領得工程估驗款後不付給小包等而
      造成糾紛，業主往往會以通知或協調方式，召集承包商及其小包、工人，供應
      商協商，要求小包們繼續施工，而由業主站在監督者之立場，監督承包商將工
      程估驗款付給小包們。在一般實務的做法為仍由承包商具名辦理各期工程款之
      簽證估驗，但承包商在每期申請估驗款時附上一份工程款劃分明細表，將應支
      付給小包、工人或供應商之名稱及金額詳細載明，再由承包商開具發票以原簽
      約印鑑辦妥領款手續後，由業主依據工程款劃分明細表上之廠商及個人名稱及
      其應得之款項數額，分別開具支票或以現金方式交由各該小包們領取，在工程
      界俗稱「監督付款」。
（二）訴外人進耀營造有限公司（以下簡稱進耀公司）前向交通部公路局第二區工程
      處苗栗第一工務段（前身為臺灣省公路局第二區工程處）承攬台一線頭份後龍
      段一０九公里八百公尺到一一一公里一一三公尺後龍溪橋改建工程，原告為該
      改建工程之小包。嗣進耀公司於民國八十四年四月六日因財務週轉不靈而告停
      工，被告受當時宋省長之要求工程需如期完工，乃於八十四年四月十八日下午
      二時許，在被告公務所邀集進耀公司、及各組下包承商召開協調會，三方達成
      協議，並作成下列重要結論：
  「１、本工程已完工數量已估驗至五十四期（即八十四年三月二十日止）而未完工
        項目應列詳細數量，依合約單價核算確實辦理監督付款金額並由承包商進耀
        有限公司立切結書，同意由本處（即被告）辦理監督付款。
    ２、承包商進耀有限公司因財務困難不能履行合約責任，依第十九條第二款第三
        項不足支付工款時，得自該工程保留款及履約保證金內扣還。
    ３、本工程未完工項目數量及金額辦理監督付款辦法如下：承包商進耀營造有限
        公司在本工程施做之所屬各組工人公推代表組成委員會並提出各自負責人姓
        名及請款清冊逕向第一工務段所設立之專款專戶內付款並俟該工程全部完工
        結算後，如有節餘款才撥還承包商而辦理監督付款開具發票應繳稅金，應由
        承商自行負責。
    ４、本工程未完工項目數量及金額核計為新臺幣（下同）二千零五十二萬三千八
        百二十八元，履約保證金尚存金額六百九十六萬元，其與未完工金額百分比
        為○．三三九，每期辦理監督工程施做數量以該期估驗付款為原則，如工人
        確有需要可再由履約保證金支付，但不以超過該期估驗款○．三三九為限，
        其他如有不足部分則應由承包商自行負責。
    ５、右列結論事項條款承商確保權益應逕向法院提出辦理公證手續，以利執行監
        督付款。」
    等情，有協議書影本可稽。訴外人進耀公司於八十四年四月二十二日出具切結書
    ，同意依前揭協調會結論辦理，並推派原告、徐輝崧、黃富勳、陳瑞堂四人協助
    辦理向原告所屬苗栗第一工務段領取工程款發付，因施工進度重要，再推派四人
    中委任原告領取處理之，此有切結書影本可資佐證。
（三）嗣被告與進耀公司於八十四年五月一日訂立協議書，約定雙方就尚未完工部分
      以「監督付款」方式，工程未完工項目數量及金額辦理監督付款辦法由承包商
      進耀營造有限公司在工程施做之所屬各組工人公推代表組成委員會並提出個負
      責人姓名及請款清冊逕向第一工務段所設立專款專戶內付款，並於同年五月三
      日同赴臺灣新竹地方法院公證處聲請辦理認證（準備書狀誤為公證）在案，其
      附件即本工程監督付款金額明細表，載明下包各組承商完成其後續之工程，被
      告願給付左列項目之金額：
      (1)發包工作費     $17,152,782.
      (2)5%保留款       $ 5,610,949.
      (3)工程履約保證金 $ 6,960,000.
        總          計 $29,723,731.
（四）其後，各組下包承商旋自本工程第五十五期起進場施做，被告並依約自八十四
      年五月十八日起，至八十五年三月六日止，將第五十五期起至第六十八期之工
      程款共一千六百八十二萬九千四百八十二元，及各該期之搭配發還之履約保證
      金共五百五十八萬九千一百九十九元，合計二千二百四十一萬八千六百八十一
      元，給付予原告再轉發給各組下包廠商。嗣本工程完工驗收後，被告尚欠工程
      款餘額七百三十萬五千零五十元未給付予原告轉分配予各組下包廠商（
      $29,723,731 - $22,418,681 = $7,305,050）。為此，依協調結果及委任之法
      律關係起訴請求給付。
（五）本件工程位於苗栗縣後龍鎮，請款處亦係為苗栗第一工務段，鈞院有管轄權。
（六）對被告抗辯之陳述：
    １、據被告於民國（下同）九十年八月三日言詞辯論期日提出之交通部公路局八
        十九年四月十日（八九）路新施字第八九一二二五五號函影本（正本致交通
        部，副本致被告）所示，自認左列事實：(一)本件監督付款工程經交通部公路
        局於八十八年八月二十五日派員驗收完畢（見該函說明二第一行）。(二)本工
        程因承商（即指進耀公司）財務結構不良負債累累，經法院通告於八十五年
        四月十日（八四）破字第二七號裁定破產在案，且於八十五年九月一日通報
        他遷不明，以致被告辦理初驗結果應改善項目未依合約規定限期內改善完妥
        而予以十五天逾期論處，連同主施工期逾期五四五天合計逾期五六０天依合
        約相關條款規定應予罰款七千二百三十二萬一千三百三十一元，及應繳工程
        保固金一百九十三萬七千一百七十八元，溢領局供材料追繳款二百三十一萬
        一千二百四十四元，ＡＣ路面瀝青檢驗未合規範扣款二十七萬七千一百八十
        六元等項，總計應追繳金額為七千六百八十四萬六千九百三十九元，擬依往
        例原則辦理外，另向台灣台中地方法院聲請支付命令（見說明二(三)第一行起
        ）。(三)有關該公司在本工程尚餘末期款金額為三百六十五萬五千零三十元，
        及工程履約保證金一百三十一萬一千零七十五元，總計四百九十六萬六千一
        百零五元，係為可求償之款項（見該函第三頁第一行起）。
    ２、據此，足認前述第二項進耀公司逾期五百六十天之罰款併保固金、溢領材料
        追繳款、路面未合規範扣款等項共七千六百八十四萬六千九百三十九元，均
        屬本件監督付款前所生事由，與原告等下包廠商無關；又前述第三項載明原
        告等監督付款廠商之工程款餘額及履約保證金，最少仍有四百九十六萬六千
        一百零五元堪可領取，被告對此亦自認屬實。
    ３、從而，原告請求被告給付之總額本為七百三十萬五千元，惟念及舉證之困難
        ，及兩造間日後仍有合作之機會，同意接受該四百九十六萬六千一百零五元
        之給付額，為此請求判決如主文所示。
三、證據：提出協議書影本、切結書影本、監督付款金額明細表影本、工程數量計價
    表影本、工程驗收紀錄影本各一件、會議紀錄影本二件、領取工程款及履約保證
    金紀錄影本二紙等為證，並聲請調閱臺灣新竹地方法院八十四年度認字第一二三
    九號認證卷宗。
乙、被告方面：
一、聲明：求為判決駁回原告之訴及假執行之聲請，訴訟費用由原告負擔。
二、陳述：
（一）臺灣新竹地方法院八十四年度認字第一二三九號認證事件，請求認證之人為被
      告與進耀公司，請求認證之私文書乃被告與進耀公司簽署之協議書，原告既非
      協議當事人，承攬關係仍存在於被告與進耀公司間，原告僅為契約當事人同意
      監督付款後之利害關係人而已。
（二）所謂監督付款係指承攬之工程款由進耀公司讓與原告，再由原告向被告請求給
      付而言，故如非工程款，即非監督付款之範圍，原告對之無請求權。原告主張
      之七百三十萬五千元中，有六百九十六萬元為工程履約保證金，非屬監督付款
      範圍，從而原告應僅得請求三十四萬零五百五十元（7,305,050－ 6,960,000
      ＝345,050）。
（三）關於監督付款部分，原告主張已請領二千二百四十一萬八千六百八十一元一節
      ，被告對此不爭執。但本件工程款係實作實算，監督付款金額九百七十二萬三
      千七百三十一元，僅為工程金額之預定，兩造間仍應依實際驗收數量結算工程
      款，就此原告自應舉證證明其完工數量。按交通部公路局八十九年四月十日（
      八九）路新施字第八九一二二五五號函所示，被告只能給付四百餘萬元。
三、證據：提出被告與進耀公司之工程合約書影本、致進耀公司函影本、臺灣新竹地
    方法院公證處八十四年度認字第一二三九號認證書影本（含附件）、交通部公路
    局八十九年四月十日（八九）路新施字第八九一二二五五號函影本各一件為證。
丙、本院依原告之聲請，向臺灣新竹地方法院公證處調閱八十四年度認字第一二三九
    號認證卷宗。
    理      由
一、原告於訴訟進行中，將訴之聲明自七百三十萬五千元減縮為四百九十六萬六千一
    百零五元，符合民事訴訟法第二百五十五條第一項第三款之規定，應予准許，合
    先敘明。
二、原告主張：被告前與訴外人進耀公司訂有台一線頭份後龍段一０九公里八百公尺
    到一一一公里一一三公尺後龍溪橋改建工程之合約，原告為該改建工程之小包，
    進耀公司於民國八十四年四月六日因週轉不靈而停工，被告之承辦人員、進耀公
    司、及含原告在內之各組下包廠商乃於八十四年四月十八日下午二時許，在被告
    公務所開協調會，三方達成協議，並作成五點決議，訴外人進耀公司於八十四年
    四月二十二日出具切結書，同意依前揭協調會結論辦理，並推派原告、徐輝崧、
    黃富勳、陳瑞堂四人協助辦理向原告所屬苗栗第一工務段領取工程款發付，再推
    派四人中委任原告領取處理，嗣被告與進耀公司於八十四年五月一日訂立協議書
    ，約定雙方就尚未完工部分辦理「監督付款」等情，業據原告提出與所述相符之
    協議書影本、切結書影本、會議紀錄影本、各一件等為證，且該等文書內容，核
    與被告及進耀公司於八十四年五月三日在臺灣新竹地方法院公證處請求認證（八
    十四年度認字第一二三九號）之附件悉屬相符，復為被告所不爭執，均堪信為真
    正。
三、被告雖以：承攬關係存在於被告與進耀公司間，原告非承攬人而僅為契約當事人
    同意監督付款後之利害關係人云云置辯，惟查被告之承辦人員、進耀公司、及含
    原告在內之各組下包廠商於八十四年四月十八日下午二時許所為之協調會決議第
    三點明確約定：「承包商進耀營造有限公司在本工程施做之所屬各組工人公推代
    表組成委員會：：：逕向第一工務段所設立之專款專戶內付款：：：」等語，其
    性質顯為和解契約之一種，原告又係本於協調結果及委任之法律關係請求，而非
    基於承攬契約，被告此一抗辯應無可採。
四、被告又以：工程履約保證金，非屬監督付款範圍云云，茲為抗辯，惟查被告之承
    辦人員、進耀公司、及含原告在內之各組下包廠商於八十四年四月十八日下午二
    時許所為之協調會決議第二點、第四點已分別明確約定：「承包商進耀有限公司
    因財務困難不能履行合約責任，依第十九條第二款第三項不足支付工款時，得自
    該工程保留款及履約保證金內扣還。」「本工程未完工項目數量及金額核計為新
    臺幣（下同）二千零五十二萬三千八百二十八元，履約保證金尚存金額六百九十
    六萬元，其與未完工金額百分比為○．三三九，每期辦理監督工程施做數量以該
    期估驗付款為原則，如工人確有需要可再由履約保證金支付，但不以超過該期估
    驗款○．三三九為限，其他如有不足部分則應由承包商自行負責。」等語，有該
    次會議紀錄及簽到單附於認證卷內可稽，足認被告確已同意履約保證金在不逾該
    期估驗款○．三三九之情形下，各下包廠商得自其中支領，故被告此一抗辯亦非
    可採。
五、次就原告主張被告監督付款廠商之工程款餘額及履約保證金，最少仍有四百九十
    六萬六千一百零五元堪可領取一節，經查被告於民國（下同）九十年八月三日言
    詞辯論期日提出之交通部公路局八十九年四月十日（八九）路新施字第八九一二
    二五五號函影本（正本致交通部，副本致被告）說明第二點第(三)小點載明：「有
    關該公司在本工程尚餘末期款金額為三百六十五萬五千零三十元及工程履約保證
    金一百三十一萬一千零七十五元，總計四百九十六萬六千一百零五元，係為可求
    償之款項：：：」（該函之第三頁），則此點為被告所不爭執，自堪信為真實。
    從而原告本於協調結果之和解契約及委任之法律關係，請求被告給付該筆款項，
    自屬有據，應予准許。
六、結論：本件原告之訴為有理由，依民事訴訟法第七十八條，判決如主文。
中      華      民      國    九十      年      九      月    二十八    日
                                  臺灣苗栗地方法院民事庭
                                      法      官  林念祖
右為正本係照原本作成。
如對本判決上訴，須於送達後二十日內向本院提出上訴狀，並敘明上訴理由（須按對
造當事人人數提出繕本，並繳納上訴費用新臺幣七萬四千四百九十三元，另附送達郵
資三十四元郵票十六份）
                                      法院書記官  尤旗樟
中      華      民      國    九十      年      九      月    二十八    日


司法院資訊處製作；財團法人民間司法改革基金會備份。
